【裁判字號】    99,家上,125
【裁判日期】    990928
【裁判案由】    給付扶養費等
【裁判全文】
臺灣高等法院民事判決                 99年度家上字第125號
上  訴  人  甲○○
被  上訴人  丁○○
            丙○○
兼  共  同
法定代理人  乙○○
上三人共同
訴訟代理人  楊思勤律師
複  代理人  林達傑律師
上列當事人間請求給付扶養費等事件，上訴人對於中華民國99年
4月13日臺灣基隆地方法院98年度家訴字第23號第一審判決提起
上訴，本院於民國99年9月14日言詞辯論終結，判決如下：
    主  文
原判決關於命上訴人給付乙○○超過新台幣肆萬伍仟捌佰伍拾貳
元及自民國九十八年九月二十六日起至清償日止，按年息百分之
五計算之利息部分，及該部分假執行之宣告，暨訴訟費用之裁判
均廢棄。
前開廢棄部分，乙○○在第一審之訴駁回。
其餘上訴駁回。
第二審訴訟費用由上訴人負擔。
    事實及理由
壹、程序方面：
    本件上訴人，經合法通知，未於言詞辯論期日到場，核無民
    事訴訟法第386條各款所列之情形，爰依被上訴人之聲請，
    由其一造辯論判決，合先敘明。
貳、實體方面：
一、被上訴人起訴主張：
  (一)被上訴人丁○○、丙○○(下簡稱丁○○、丙○○)係被上訴
    人乙○○(下簡稱乙○○)與上訴人同居所生之子女，均經上
    訴人於民國(下同)92年6月26日認領，乙○○與上訴人並於9
    3年11月23日約定，對於丁○○、丙○○之權利及義務之行
    使及負擔均由乙○○任之。
  (二)乙○○在原審主張上訴人自93年11月23日起，對於未成年子
    女之扶養費，均未給付，而悉由被上訴人乙○○支出。惟原
    審以雙方自93年11月23日起至98年4月30日止，仍有同居關
    係，不能證明上訴人未負擔對於未成年子女丁○○及丙○○
    等之扶養費用，而僅依不當得利之法律關係，判決上訴人應
    給付被上訴人乙○○自98年5月1日起，至98年6月30日止，
    對於未成年子女丁○○及丙○○等之扶養費用4萬5854元，
    被上訴人乙○○並未上訴，尚無不當。
  (三)上訴人上訴理由無非以：乙○○於93年及98年間二次惡意離
    二名子女於不顧，且不適任為子女之監護人云云。惟雙方自
    98年5月1日起，即已毫無同居關係，則至98年6月30日止，
    乙○○為未成年子女丁○○及丙○○等所支出之扶養費，自
    應由上訴人分擔。乙○○對丁○○、丙○○固均負有扶養義
    務。惟乙○○僅係一婦道人家，謀生不易，收入不佳，而上
    訴人則年富力壯，在台北縣警察局○○分局偵查隊擔任偵查
    員，工作穩定，收人較豐，依照兩人之經濟能力及身分地位
    等狀況，對於丁○○及丙○○等之扶養程度，自宜由乙○○
    負擔3分之1，上訴人負擔3分之2，方屬公允。況丁○○及丙
    ○○2人之權利義務之行使及負擔，既均由乙○○任之，乙
    ○○對於未成年子女丁○○及丙○○2人之扶養費如何管理
    、使用、收益，均得以自由斟酌，除有濫用等不當情事外，
    上訴人應無干涉之餘地，故上訴人要求設置帳款專戶，並每
    月提出子女花費之收據及說明用途，應非有據。
  (四)被上訴人原於原審起訴聲明：1.上訴人應給付乙○○121萬9
    ,200元及自起訴狀繕本送達之翌日起至清償日止，按年利率
    5%計算之利息。2.上訴人應自98年7月1日起至109年3月25日
    止，按月於每月1日給付丁○○1萬1,213元；自98年7月1日
    起至110年8月16日止，按月於每月1日給付丙○○1萬1,213
    元。嗣原審判命上訴人應給付乙○○4萬5,854元及自98年7
    月25日起至清償日止，按年息百分之五計算之利息。上訴人
    應自98年7月1日起至109年3月25日止，按月給付丁○○1萬1
    ,213元。上訴人應自98年7月1日起至110年8月16日止，按月
    給付丙○○1萬1,213元。對此，上訴人不服提起上訴。被上
    訴人爰於本院答辯聲明：上訴駁回。
二、上訴人雖未於言詞辯論期日中到庭，惟依其提出之書狀及準
    備程序之陳述，則以下列辯詞資為抗辯：
  (一)上訴人與乙○○係同居10餘年之男女，生育有丁○○、丙○
    ○二名子女，同居期間被上訴人從未工作，子女教育及家庭
    開銷均由上訴人支付，惟乙○○於98年初因子女教養問題與
    上訴人發生爭執，乙○○遂於98年3月5日離家出走行方不明
    ，復於98年5月30日，又未經告知上訴人之情形下，逕將二
    名子女強行帶走且不願告知上訴人其子女之下落，乙○○甚
    至於原審法庭中誣指上訴人於93年11月23日起至今未扶養丁
    ○○、丙○○2名子女，並無理要求上訴人人每月2萬2,426
    元，並由本人負擔5分之4訴訟費用，上訴人實認為原審判決
    顯未盡情理。
  (二)扶養子女乃為人父母之義務，上訴人認為子女扶養費用應由
    父母平均負擔，不應由單方面付出，且本案於原審判決後上
    訴人亦通知乙○○需設一專戶供本人匯兌子女生活費用，並
    請告訴人須將此金錢用於子女所需，切不得作為個人花銷，
    並請善盡專戶帳款善良管理人之責；應於每月提出子女花費
    之收據及說明用途，惟乙○○拒絕協商。
  (三)乙○○於93年及98年間二次惡意離棄二名幼兒於不顧，上訴
    人與乙○○共同生活期間，家庭生活開銷皆由上訴人負擔，
    乙○○花費逐月增多，經常造成入不敷出之窘境，上訴人如
    不能負擔，乙○○即以如不能過好生活就將離去等語之惡言
    ，因工作關係無法專心照顧二名子女之關係，及到上訴人辦
    公處所之警分局哭鬧等行為惡意刁難上訴人，乙○○長年屢
    屢以兒女箝制上訴人並以二名子女作為籌碼，乙○○之所為
    顯有不當。
  (四)乙○○98年03月15日起不顧2名幼年子女即行離家行蹤不明
    ，上訴人搬家並安頓子女後，未經通知上訴人即逕行至上訴
    人住處將二名子女帶走，且不願告知上訴人子女之下落，乙
    ○○此舉顯故意造成上訴人無法扶養之事實，並乘機帶走2
    名幼年子女至今，並對2名子女為不當之教育，且蠱惑2名幼
    年子女至法庭作證，眼見生身父母對簿公堂，實已傷及幼童
    之身心，被上訴人所為顯有失當，實不適合再教育子女。
  (五)於本院上訴聲明：1.原判決不利上訴人部分廢棄。上廢棄部
    分，被上訴人在第一審之訴均駁回。
三、兩造不爭執事項：
  (一)丁○○、丙○○係乙○○與上訴人同居所生之子女，均經上
    訴人於92年6月26日認領。
  (二)乙○○與上訴人並於93年11月23日約定，對於丁○○、丙○
    ○之權利及義務之行使及負擔均由乙○○任之，並簽訂協商
    同意書。
  (三)乙○○與上訴人為同居男女，且與其子女即丁○○、丙○○
    自子女出生時起迄至98年4月30日仍有共同生活之事實。
  (四)乙○○與上訴人等租屋於民享新村○○號房屋共同居住時，每
    月租金8,000元係由上訴人支付交予房東，其支付租金之期
    間乃至98年4月28日，嗣改租屋於民享新村○○號○○樓時之租金
    每月5,000元。
  (五)丁○○係○○年○○月○○日生、丙○○係○○年○○月○○日生，均為未
    成年人。
四、兩造爭執事項：
  (一)93年9月間及98年3月5日至5月30日乙○○是否有惡意離棄丁
    ○○、丙○○？
  (二)原審判命上訴人應給付對於乙○○自98年5月1日起至98年6
    月30日止，對於未成年之二名子女之扶養費用4萬5,854元，
    有無理由？
  (三)原審判命上訴人對丁○○、丙○○之每月生活費用負擔部分
    ，應由其負擔2/3，有無理由？上訴人主張應由上訴人與乙
    ○○各負擔1/2，並設立帳戶，有無理由？
五、得心證之理由：
  (一)93年9月間及98年3月5日至5月30日乙○○是否有惡意離棄丁
    ○○、丙○○？
    1.查乙○○主張98年5月1日至98年6月30日期間，丁○○、
      丙○○之扶養費用皆由其一人單獨負擔，自應由上訴人分
      擔等情，上訴人則辯稱乙○○於93年9月間及98年3月5日
      至5月30日惡意離棄丁○○、丙○○云云，經查，乙○○
      與上訴人為同居男女，且與其子女即丁○○、丙○○自子
      女出生時起迄至98年4月30日仍有共同生活之事實，業為
      兩造所不爭執，已如前開不爭執事項(三)所載，又查丁○○
      、丙○○分別係89年3月25日、90年8月16日出生，亦有戶
      籍資料附卷可查（見原審卷第11、12頁），並為兩造所不
      爭執，故自89年3月25日起至98年4月30日止，兩造應有共
      同居住之事實，從而上訴人所辯乙○○曾於93年9月間及9
      8年3月5日至98年4月30日惡意離棄丁○○、丙○○云云，
      已不足採，又查乙○○固自承98年3月17日離家等語，惟
      亦稱98年4月30日到國小接兩位小孩到伊住處，直到現在
      仍跟伊住等語（見本院卷第33頁背面），則乙○○縱有離
      家之事實，亦在離家不久，即接丁○○、丙○○一起同住
      ，顯然乙○○並無惡意遺棄二名子女之意思，況乙○○亦
      稱伊係因上訴人不願付房租才離開等語，此外，上訴人亦
      未舉證證明乙○○離家係有惡意遺棄丁○○、丙○○之意
      思，應認上訴人此部分辯詞不可採。
    2.又查上訴人亦不否認乙○○於98年4月30日自學校接走丁
      ○○、丙○○二人，至今仍與乙○○同住之事實，且依
      一般經驗法則，丁○○、丙○○，分別年僅10歲、9歲，
      生活上亟須仰賴家人予以悉心教育、照顧，並有食衣住行
      育樂等基本生活需要，丁○○、丙○○既與乙○○同住，
      其確實有支出扶養費用，當屬無疑。且查丁○○、丙○○
      係乙○○與上訴人同居所生之子女，均經上訴人於92年6
      月26日認領，已為兩造所不爭執，是以上訴人對丁○○、
      丙○○亦為扶養義務人（詳如後述），則乙○○代為支付
      扶養費用，免其扶養義務而受有利益，致乙○○受有損害
      ，就兩造內部分擔而言，係無法律上之原因，乙○○依不
      當得利之法律關係請求給付其未負擔之扶養費用部分，自
      屬有據。
  (二)原審判命上訴人應給付對於乙○○自98年5月1日起至98年6
    月30日止，對於未成年之二名子女之扶養費用4萬5,854元，
    有無理由？原審判命上訴人對丁○○、丙○○之每月生活費
    用負擔部分，應由其負擔2/3，有無理由？上訴人主張應由
    上訴人與乙○○各負擔1/2，並設立帳戶，有無理由？
    1.按非婚生子女經生父認領者，視為婚生子女，民法第1065
      條第1項前段定有明文，是非婚生子女經生父認領後，即
      取得與婚生子女同一之身分，其對生父之權利義務，與婚
      生子女同。再父母對於未成年之子女，有保護及教養之權
      利義務。又直系血親相互間互負扶養之義務。負扶養義務
      者有數人，而其親等同一時，應各依其經濟能力，分擔義
      務。民法第1084條第2項、第1114條第1款、第1115條第3
      項亦分別定有明文。查丁○○、丙○○，業經上訴人認領
      已如前述，是上訴人對於丁○○、丙○○自亦應負扶養義
      務。而丁○○、丙○○，均為未成年人，仍在學，自有不
      能維持生活而無謀生能力之情，自有受扶養之權利，並有
      食衣住行育樂等基本生活需要，是上訴人對丁○○、丙○
      ○之扶養程度，即應按丁○○、丙○○之需要及上訴人與
      乙○○之經濟能力及身分而為適當之酌定。查乙○○為58
      年10月25日生，其名下並無任何財產及所得收入，原無業
      ，98年5月1日後幫他人洗頭做美髮為業，平均一個月2萬
      元；上訴人為52年5月3日生，95年至97年間薪資所得分別
      為91萬4,407元、99萬2,064元、106萬2,540元，有一部機
      車，擔任台北縣警察局○○分局偵查佐，此有稅務電子閘
      門財產所得調件明細表在卷可稽（見原審卷第56至62頁）
      ，且乙○○為實際負責照顧丁○○、丙○○生活起居之人
      ，付出心力較多等情，故本院經審酌兩造年齡、職業、薪
      資收入、財產及受扶養權利人所需等情後，認上訴人與乙
      ○○應負擔丁○○、丙○○之扶養費比例應3分之2、3分
      之1，上訴人主張伊與乙○○應各負擔1/2云云，尚屬無據
      。
    2.又按國人家庭支出包括消費性支出及非消費性支出，而一
      般人之消費性支出，其中包括食品、飲料、菸草、衣著、
      鞋襪、房租、水電費、燃料費、家具及家庭設備費、家事
      管理、醫療及保健、運輸交通及通信、娛樂文化及文化服
      務、什項消費，有行政院主計處公布之97年度家庭收支調
      查報告在卷可按（見本院卷第41頁），顯然受扶養權利者
      所需費用項目應指消費性支出部分。而上開家庭收支報告
      係行政院主計處蒐集全國之收支資料，經由專業之研究編
      製而成，應足為判別受扶養權利者需要之重要參考。準此
      ，本院依受扶養權利者即丁○○、丙○○之前開需要，並
      斟酌上訴人及乙○○財產狀況、收入、職業等一切情狀，
      認應以97年度行政院主計處家庭收支調查報告之兩造主要
      生活住居之基隆市地區消費性支出金額為基準。經查基隆
      市平均每人每月消費性支出金額為1萬7,195元(見本院卷
      第43頁)，即丁○○、丙○○平均每月所需之扶養費用各
      為1萬7,195元，始為允當。復依前開上訴人與乙○○應負
      擔之教育扶養費用比例計算，上訴人應按月負擔丁○○、
      丙○○之費用均為11,463元(17,195×2/3≒11,463元，元
      以下四捨五入)。故上訴人自98年年5月1日起至98年6月30
      日止，應分擔之扶養費用共為4萬5,852元（11,463×2人
      ×2個月＝45,852元）。上訴人此部分應負擔之子女扶養
      費用既由乙○○代為支出，係無法律上之原因而受有利益
      ，致乙○○支出超逾其法律上應分擔之扶養費用而受有損
      害，則乙○○起訴請求上訴人給付4萬5,852元，及自起訴
      狀繕本送達翌日即98年9月26日（見原審卷第22頁）起至
      清償日止，按年息5%計算之利息部分，即屬有據，應予准
      許。
    3.又查上訴人主張應設立帳款專戶，並每月要乙○○提出子
      女花費之收據及說明用途云云，經查，上訴人與乙○○於
      93年11月23日協商同意由乙○○取得丁○○、丙○○監護
      權，有協商同意書附卷可稽（見原審卷第47頁），易言之
      ，對於丁○○、丙○○之權利義務之行使，均由乙○○任
      之，乙○○對於未成年子女丁○○及丙○○之扶養費如何
      管理、使用，收益，顯得以自由斟酌，以免掣肘，反不利
      於丁○○、丙○○之發展，且此主張亦為乙○○所不同意
      ，況上訴人亦未舉證證明乙○○有濫用等不當情事之可能
      ，故上訴人此部分之主張，應不可採。
    4.再查上訴人對丁○○、丙○○仍負有扶養義務，已如前述
      ，是丁○○、丙○○主張上訴人應負擔自98年7月1日起至
      其等分別成年之109年3月25日、110年8月16日止之扶養費
      用，自屬有據(丁○○係89年3月25日生、丙○○90年8月1
      6日生)。故丁○○、丙○○得請求上訴人自98年7月1日起
      分別至109年3月25日及110年8月16日止，按月給付丁○○
      、丙○○扶養費用各1萬1,463元，惟丁○○、丙○○僅起
      訴請求上訴人每月各給付1萬1,213元，自應以1萬1,213元
      為斷。
  (三)綜上所述，乙○○本於不當得利之法律關係，請求上訴人給
    付4萬5,852元，及自起訴狀繕本送達翌日即98年9月26日起
    至清償日止，按年息5%計算之利息；丁○○、丙○○對扶養
    義務人即上訴人請求應自98年7月1日起至109年3月25日止，
    按月給付丁○○1萬1,213元、自98年7月1日至110年8月16日
    止，按月給付丙○○1萬1,213元，為有理由，應予准許，逾
    此部分，為無理由，應予駁回。是原審就超過上開應准許部
    分，為上訴人敗訴之判決，並為假執行之宣告，自有未洽。
    上訴意旨就此部分指摘原判決不當，求予廢棄改判，為有理
    由。至於上開應准許部分，原審判命上訴人給付，並為假執
    行之宣告，核無違誤，上訴意旨，就此部分，仍執陳詞，指
    摘原判決不當，求予廢棄，為無理由，應駁回其上訴。
  (四)末按各當事人一部勝訴、一部敗訴者，其訴訟費用，由法院
    酌量情形，命兩造以比例分擔或命一造負擔，或命兩造各自
    負擔其支出之訴訟費用。民事訴訟法第79條定有明文。查本
    件固對原判決為一部廢棄，被上訴人為一部敗訴，然本院斟
    酌上開廢棄（被上訴人敗訴部分）部分僅屬極小金額，揆諸
    前開規定，認第二審訴訟費用應由上訴人全部負擔。
  (五)又本件事證已臻明確，兩造其餘之攻擊或防禦方法及證據，
    經本院斟酌後，認為不足以影響本判決之結果，自無逐一詳
    予論駁之必要，併此敘明。
六、據上論結，本件上訴為一部有理由，一部無理由，依民事訴
    訟法第450條、第449條第1項、第79條、第385條第1項前段
    ，判決如主文。
中    華    民    國    99    年    9     月    28    日
                    民事第四庭
                        審判長法  官  李錦美
                              法  官  陳博享
                              法  官  黃雯惠
正本係照原本作成。
如不服本判決，應於收受送達後20日內向本院提出上訴書狀，其
未表明上訴理由者，應於提出上訴後20日內向本院補提理由書狀
（均須按他造當事人之人數附繕本）上訴時應提出委任律師或具
有律師資格之人之委任狀；委任有律師資格者，另應附具律師資
格證書及釋明委任人與受任人有民事訴訟法第466條之1第1項但
書或第2項（詳附註）所定關係之釋明文書影本。如委任律師提
起上訴者，應一併繳納上訴審裁判費。
中    華    民    國    99    年    9     月    29    日
                              書記官  秦慧榮
附註：
民事訴訟法第466條之1（第1項、第2項）：
對於第二審判決上訴，上訴人應委任律師為訴訟代理人。但上訴
人或其他法定代理人具有律師資格者，不在此限。
上訴人之配偶、三親等內之血親、二親等內之姻親，或上訴人為
法人、中央或地方機關時，其所屬專任人員具有律師資格並經法
院認為適當者，亦得為第三審訴訟代理人。
??

??

??

??




4




司法院資訊處製作；財團法人民間司法改革基金會備份。
